【裁判字號】    97,訴,1021
【裁判日期】    970708
【裁判案由】    偽造有價證券等
【裁判全文】
臺灣高雄地方法院刑事判決              97年度訴字第1021號
公  訴  人  臺灣高雄地方法院檢察署檢察官
被      告  戊○○○
選任辯護人  歐陽志宏律師
上列被告因偽造有價證券等案件，經檢察官提起公訴（97年度偵
字第4819號），本院判決如下：
    主  文
戊○○○連續犯偽造有價證券罪，處有期徒刑壹年拾月。緩刑肆
年。戊○○○並應給付被害人丁○○新臺幣壹佰伍拾萬元（給付
方式為：自民國九十七年八月十日起，按月於每月十日匯款新臺
幣萬元至被害人丁○○指定之帳戶內，至全部清償為止）。如
附表編號一、二所示本票上關於偽造發票人乙○○、甲○○之部
分，及如附表編號三所示借據上偽造之乙○○、甲○○署名，均
沒收之。
    事  實
一、戊○○○與其夫陳聰輝共同經營大進營造公司（下稱大進公
    司），於民國92年間，為週轉資金，而前往丁○○位在高雄
    市苓雅區○○○路199 之1 號2 樓之住處借貸金錢，丁○○
    即匯款共新臺幣（下同）1,873,070 元（起訴書誤載為1,85
    2,200 元）至戊○○○女兒陳怡如之銀行帳戶；戊○○○則
    交付由丙○○為發票人之支票3 紙（支票號碼為IT0000000
    、IT0000000 、IT0000000 ，票面金額共1,905,000 元）以
    資擔保；嗣前開支票屆期提示均因存款不足待行處理時，戊○○○竟基於偽造有價證券及偽造私文書之概括犯意，明知
    未經乙○○及甲○○之同意，分別於92年6 月25日及同年8
    月31日，冒用渠等名義虛偽簽立乙○○、甲○○之姓名及地
    址資料於附表編號1 、2 所示之本票之發票人欄位上，而偽
    造以乙○○、甲○○為共同發票人之本票2 紙，又偽簽乙○○、甲○○之姓名及地址資料於附表編號3 所示借據之借款
    人欄位旁空白處，以表示乙○○、甲○○均同意為該筆借款
    擔保之意思，並持以交付予丁○○，足生損害於乙○○及甲○○。嗣因上開本票未獲兌現，戊○○○復避不見面，經丁○○向乙○○、甲○○查證結果，二人均表示未授權戊○○○簽立附表所示之本票及借據，而查知上情。
二、案經被害人丁○○訴由臺灣高雄地方法院檢察署檢察官偵查
    起訴。
    理  由
壹、證據能力部分：
一、按被告以外之人於偵查中向檢察官所為之陳述，除顯有不可
    信之情況者外，得為證據，刑事訴訟法第159 條之1 第2 項
    定有明文，本案證人丙○○、證人即告訴人丁○○、被害人
    甲○○、乙○○於偵查中之陳述，業經其等於證述前具結，
    亦無證據顯示檢察官在偵查時有不法取供之情形，且據證人
    做成證據之外部情狀，亦無證據顯示上開證述有顯不可信之
    情況，揆諸首揭說明，前開證人於偵查中之證述均有證據能
    力。
二、卷附之本票2 張、借據1 紙，均被告本人所製作，且為其被
    訴犯罪事實之內容，並非被告以外之其他人對於被告犯罪事
    實之記敘或陳述，是上開證據就本案之待證事實而言，均非
    傳聞證據，併予敘明。
貳、實體部分：
一、訊據被告對前揭犯罪事實均坦承不諱，又被告因無力償還告
    訴人丁○○借款，分別於92年6 月25日、同年8 月31日冒用
    被害人乙○○、甲○○名義，將被害人乙○○、甲○○列為
    共同發票人，偽造本票2 紙，又開立借據1 張，並擅將被害
    人乙○○、甲○○之姓名列於借據上等事實，亦經證人丙○○，證人即告訴人戊○○○、被害人乙○○、甲○○分別證
    述屬實，且有本票影本2 紙、借據1 張等在卷可證（年度他
    字第5561號案卷第6 、7 頁），足認被告前揭自白與事實相
    符，得為認定其犯罪之依據。從而，本案事證明確，被告犯
    罪事實已經證明，應予依法論科。
二、被告行為後，刑法部份條文業分別於94年1 月7 日修正，同
    年2 月2 日公布，並於95年7 月1 日施行。修正後即現行刑
    法第2 條第1 項規定：行為後法律有變更者，適用行為時之
    法律，但行為後之法律有利於行為人者，適用最有利於行為
    人之法律（上開規定乃與刑法第1 條罪刑法定主義契合，而
    貫徹法律禁止溯及既往原則，係規範行為後法律變更所生新
    舊法律比較適用之準據法，本身尚無比較新舊法之問題，應
    一律適用裁判時即修正後刑法第2 條規定以決定適用之刑罰
    法律，合先敘明）。而有關新舊法之比較，應就罪刑有關之
    共犯、連續犯、牽連犯加重等暨其他法定加減原因與加減例
    等一切情形，綜其全部罪刑之結果而為比較（最高法院95年
    第8 次刑事庭會議決議參照）。經查：
  (一)新修正之刑法業已刪除第56條連續犯之規定，此刪除雖非犯
    罪構成要件之變更，但顯已影響行為人刑罰之法律效果，自
    屬法律有變更。依修正前刑法第56條規定，行為人連續數行
    為而犯同一罪名，僅論以1 罪，並加重其刑，而依修正後刑
    法規定，行為人之數犯罪行為，原則須分論併罰，是經比較
    新、舊法結果，應以行為時即修正前刑法規定對被告較為有
    利。
  (二)刑法第55條關於牽連犯之規定，於修正後業已刪除，於刑法
    修正前應依牽連犯之規定論以一罪，依新法則應予分論併罰
    ，經比較新舊法結果，認適用行為時即修正前刑法對被告較
    為有利。
  (三)刑法第201 條之法定刑為「3 年以上10年以下有期徒刑，得
    併科3 千元以下罰金」。而關於罰金刑最低數額之規定，依
    修正前刑法第33條第5 款規定，及依現行法規所定貨幣單位
    折算新臺幣條例規定折算後，為銀元1 元即新臺幣3 元；依
    修正後刑法第33條第5 款規定，最低額則為新臺幣1,000 元
    。從而，經比較結果，應以行為時法即修正前刑法規定對被
    告較為有利。
  (四)刑法罰金刑之加重，依修正後刑法第67條規定，其最高度及
    最低度同加重之，而依修正前刑法第67條所定，僅加重其最
    高度，經比較結果，以修正前刑法第67條規定較有利於被告
    。
  (五)綜上所述，經綜合比較修正前後刑法規定結果，仍以修正前
    即行為時刑法規定較有利於被告。
  (六)至於依刪除前罰金罰鍰提高標準條例第1 條前段規定，若定
    有罰金刑之論罪法條係於72年6 月25日前所制定，而該法條
    日後均未修正者，得就其原定數額提高為2 倍至10倍，其後
    修正者則不提高倍數，並依現行法規所定貨幣單位折算新臺
    幣條例第2 條規定，以銀元1 元折算為新臺幣3 元；又於刑
    法修正後，因刑法第33條第5 款之修正，刑法之罰金貨幣單
    位已由銀元改為新臺幣，則刑法分則編各罪所定罰金刑之貨
    幣單位，自應配合修正為新臺幣，又為使刑法分則編各罪所
    定罰金之最高數額與刑法修正前趨於一致，乃增訂刑法施行
    法第1 條之1 ：中華民國94年1 月7 日刑法修正施行後，刑
    法分則編所定罰金之貨幣單位為新臺幣。94年1 月7 日刑法
    修正時，刑法分則編未修正之條文定有罰金者，自94年1 月
    7 日刑法修正施行後，就其所定數額提高為30倍。但72年6
    月20日至94年1 月7 日新增或修正之條文，就其所定數額提
    高為3 倍。該規定之實質內涵與刪除前罰金罰鍰提高標準條
    例第1 條前段規定並無不同，是以並無新舊法律比較適用之
    問題，併予敘明。另修正前刑法第59條規定：犯罪之情狀可
    憫恕者，得酌量減輕其刑。修正後同條則規定：犯罪之情狀
    顯可憫恕，認科以最低度刑仍嫌過重者，得酌量減輕其刑。
    修正後刑法第59條之規定，僅為法院就酌減審認標準見解之
    明文化，非屬法律之變更，不生比較適用之問題，應逕適用
    修正後刑法之規定（最高法院95年度第21次刑事庭會議決議
    參照）。又如犯罪在新法施行前，新法施行後，緩刑之宣告
    ，應適修正後刑法第74條之規定（最高法院95年度第8 次刑
    事庭會議決議參照），均併此敘明。
三、論罪科刑部分：
  (一)核被告所為，係犯刑法第201 條第1 項之偽造有價證券罪、
    刑法第216 條、第210 條之行使偽造私文書罪。又按行使偽
    造之有價證券以使人交付財物，本即含有詐欺之性質，如果
    所交付之財物，即係該證券本身之價值，其詐欺取財仍屬行
    使偽造有價證券之行為，不另論以詐欺取財罪；但如行使該
    偽造之有價證券，係供擔保或作為新債清償而借款，則其借
    款之行為，已屬行使偽造有價證券行為以外之另一行為，始
    應再論以詐欺取財罪，並依牽連犯關係，從一重處斷，最高
    法院90年度臺上字第5416號判決意旨固闡述甚明，惟於本案
    情形，被告係先開立支票向告訴人借款後，因無力償還借款
    ，始再分別開立本票2 紙，故其開立本票2 紙之行為，係為
    擔保先前已經成立之借款，此時即無另外使告訴人陷於錯誤
    而交付財物可言，並無另論以刑法第339 條第1 項之詐欺取
    財罪之問題，與前開判旨所稱之「供擔保..... 而借款」之
    情形尚屬不同，併予說明。又被告在本票及借據上偽造「乙○○」、「甲○○」署名之犯行均屬偽造私文書及偽造有價
    證券之部分行為；被告偽造私文書後復持以行使，偽造之低
    度行為為行使之高度行為所吸收；另被告行使偽造有價證券
    之輕度行為則應為偽造有價證券之高度行為所吸收，均不另
    論罪。被告先後2 次偽造有價證券之行為，均係於95年7 月
    1 日前發生之犯罪行為，其犯罪時間緊接，手段相同，所犯
    罪名又同一，顯基於概括之犯意為之，應依修正前刑法第56
    條規定，論以一罪，並依法加重其刑。又被告為擔保其向告
    訴人所借得之款項，而開立借據1 紙、本票2 張，是其所犯
    偽造有價證券罪、行使偽造私文書罪2 罪間，有方法目的之
    牽連關係，應依修正前刑法第55條牽連犯之規定論以一罪，
    並從一重之偽造有價證券罪處斷。
  (二)爰審酌被告係一時貪圖短利而為本案之犯行，而告訴人業已
    同意被告依附件所示方式履行民事賠償後原諒被告（見本院
    卷第60頁背面），且審酌被告本案犯行所涉金額尚非過鉅，
    足見其惡性非重，若依法判處被告前揭偽造有價證券罪之法
    定最低本刑有期徒刑3 年，猶嫌過重，爰依刑法第59條之規
    定，減輕其刑，並審酌被告因無力償還借款，未經被害人乙○○、甲○○同意，擅以其二人為共同發票人開立本票2 紙
    ，又在借據上簽立其二人姓名，表示作為擔保之意，並持之
    交付予告訴人，行為誠屬不該，惟念及犯後坦承犯行，態度
    良好，並已償還部分款項予告訴人，及其生活狀況、智識程
    度等一切情狀，量處如主文所示之刑。又考量被告未曾因故
    意犯罪受有期徒刑以上刑之宣告，此有臺灣高等法院被告前
    案紀錄表在卷可憑，且其犯後深具悔意，已取得被害人乙○○、甲○○之諒解，而表明不再訴究被告刑事責任之意（見
    本院卷第32、33頁），又積極與告訴人協調處理其與丈夫陳
    聰輝和告訴人之全部債務問題（被告之夫陳聰輝另因為擔保
    其向告訴人借得之款項，擅以被害人乙○○為共同發票人開
    立本票，亦犯連續行使偽造有價證券罪，經臺灣高等法院高
    雄分院以96年度上訴字第1946號判處有期徒刑9 月確定），
    於96年10月2 日與告訴人成立調解，並約定以附件所示之調
    解條件分期償還告訴人借款（見附件高雄市三民區調解委員
    會調解書），足認被告於犯後已盡相當努力彌補其行為所造
    成之損害，其經此論罪、科刑之教訓，應知所警惕，信無再
    犯之虞，所宣告之刑以暫不執行為適當，爰併宣告緩刑4 年
    ，以勵自新。又緩刑宣告，得斟酌情形，命犯罪行為人向被
    害人支付相當數額之財產或非財產上之損害賠償，修正後刑
    法第74條第2 項第3 款亦定有明文，本院考量被告與其夫陳
    聰輝因經營大進公司，二人於92年起分別陸續向告訴人借款
    周轉多次，迄今仍積欠告訴人數百萬元款項，然被告因經濟
    上困難，故與告訴人約定清償借款480 萬元予告訴人，於96
    年11月10日、同年12月10日、97年1 月10日各給付2 萬元予
    告訴人，97年2 月10日起則按月給付3 萬元予告訴人，至清
    償全部債務為止，本院斟酌告訴人權益之保障，並給予被告
    自新機會，及考量與被告本案犯行有關之借款總額為1,873,
    070 元，而被告及其夫陳聰輝已陸續清償部分款項等情，認
    為將150 萬元之損害賠償列入作為緩刑之負擔，由本院命被
    告應履行上開負擔，以督促被告按期向告訴人清償借款，應
    屬適當，是爰參酌附件所示被告與告訴人之調解條件，併予
    宣告令被告應自97年8 月10日起，按月於每月10日匯款3 萬
    元至被害人丁○○指定之帳戶內（就此一部分諭知為緩刑之
    負擔，係為督促被告履行債務，使告訴人獲得更充足之保障
    ，惟並不影響被告及其丈夫陳聰輝與告訴人於96年10月2 日
    於高雄市三民區調解委員會已成立之調解條件，即就本院未
    宣告為緩刑負擔之部分，被告本有依雙方協議之調解條款履
    行之義務，乃屬當然，併予說明）。
  (三)末按刑法第205 條對於偽造、變造之有價證券設有沒收之特
    別規定，是對於偽造之有價證券自應依該條規定宣告沒收。
    惟關於二人以上為共同發票人之有價證券，如僅其中部分共
    同發票人係偽造，因該有價證券之真正發票人部分仍屬有效
    ，為避免影響合法執票人對於真正發票人之票據權利，自不
    得將整張有價證券宣告沒收，此時僅依前開法條規定，將該
    有價證券關於偽造發票人部分宣告沒收即可（最高法院84年
    臺上字第1550號判例參照）。經查，被告交付予告訴人之如
    附表編號1 、2 所示之本票2 紙，固未經扣案，惟因無證據
    證明已經滅失，故就上開本票中關於發票人乙○○、甲○○
    部分，仍依刑法第205 條宣告沒收之。而附表編號3 所示借
    據上偽造之「乙○○」、「甲○○」署名各1 枚，則應依刑
    法第219 條規定宣告沒收。至公訴意旨請求一併沒收附表編
    號1 、2 所示之本票全部，及附表編號3 所示之借據1 紙，
    惟該2 紙本票中屬於被告發票部分既非偽造，依法即不得宣
    告沒收，另該紙借據已經被告據以行使交付予告訴人收執，
    非被告所有之物，依法亦不得宣告沒收之，檢察官請求沒收
    附表所示之本票及借據全部，尚有誤會，均併予敘明。
據上論斷，應依刑事訴訟法第299 條第1 項前段，刑法第2 條第
1 項前段、第201 條第1 項、第216 條、第210 條、第59條、第
74條第1 項第1 款、第2 項第3 款、第205 條、第219 條，修正
前刑法第55條、第56條，刑法施行法第1 條之1 ，判決如主文。
本案經檢察官董秀菁到庭執行職務。
中    華    民    國    97    年    7     月     8    日
                  刑事第十七庭審判長法  官  洪能超
                                    法  官  林建鼎
                                    法  官  陳思帆
以上正本證明與原本無異。
如不服本判決，應於判決送達後10日內向本院提出上訴狀（應抄
附繕本）。告訴人或被害人如對於本判決不服者，應具備理由請
求檢察官上訴，其上訴期間之計算係以檢察官收受判決正本之日
期為準。
中    華    民    國    96    年    7     月     8     日
                                    書記官  王高山
附表：
┌──┬──────────┬────────────┐
│編號│     物品名稱       │          備註          │
├──┼──────────┼────────────┤
│    │發票日期為92年8 月31│該本票之發票人為許素霞、│
│ 1  │日，票號：TH0000000 │乙○○、甲○○，其中發票│
│    │號，票面金額50萬元之│人乙○○、甲○○係被告未│
│    │本票1 紙            │經該二人同意偽造。      │
├──┼──────────┼────────────┤
│    │發票日期為92年6 月25│該本票之發票人為許素霞、│
│ 2  │日，票號：TH0000000 │乙○○、甲○○，其中發票│
│    │號，票面金額        │人乙○○、甲○○係被告未│
│    │1,376,070 元之本票1 │經該二人同意偽造。      │
│    │紙                  │                        │
├──┼──────────┼────────────┤
│    │約定借款1,376,070元 │該借據之借款人為戊○○○│
│ 3  │之借據1紙           │，另被告未經乙○○、呂智│
│    │                    │良同意，擅自在書立借款人│
│    │                    │姓名、地址位置之左側空白│
│    │                    │處簽立乙○○、甲○○姓名│
│    │                    │，表示乙○○、甲○○同意│
│    │                    │擔保該借款之意思。      │
└──┴──────────┴────────────┘
附錄論罪科刑所適用之法條：
中華民國刑法第201條
（有價證券之偽造變造與行使罪）
意圖供行使之用，而偽造、變造公債票、公司股票或其他有價證
券者，處3年以上10年以下有期徒刑，得併科3千元以下罰金。
行使偽造、變造之公債票、公司股票或其他有價證券，或意圖供
行使之用，而收集或交付於人者，處1年以上7年以下有期徒刑，
得併科3千元以下罰金。
中華民國刑法第216條
（行使偽造變造或登載不實之文書罪）
行使第 210 條至第 215 條之文書者，依偽造、變造文書或登載
不實事項或使登載不實事項之規定處斷。
中華民國刑法第210條
（偽造變造私文書罪）
偽造、變造私文書，足以生損害於公眾或他人者，處5 年以下有
期徒刑。
中華民國刑法施行法第1條之1
中華民國94年1 月7 日刑法修正施行後，刑法分則編所定罰金之
貨幣單位為新臺幣。
94年1月7日刑法修正時，刑法分則編未修正之條文定有罰金者，
自94年1 月7 日刑法修正施行後，就其所定數額提高為30倍。但
72年6 月26日至94年1 月7 日新增或修正之條文，就其所定數額
提高為3 倍。


司法院資訊處製作；財團法人民間司法改革基金會備份。
